臺灣嘉義地方法院民事判決
110年度嘉簡字第212號
原      告  羅清仁  
被      告  張秀足即羅松年之遺產管理人

            財政部國有財產署

法定代理人  曾國基  
訴訟代理人  李玉敏  
複  代理人  丁維儀  
被      告  鍾碧桃（即羅氏秀枝即鍾羅秀枝之繼承人）

            丁鍾淑女（即羅氏秀枝即鍾羅秀枝之繼承人）


            阮鍾碧連（即羅氏秀枝即鍾羅秀枝）之繼承人


            張漢源（即羅氏秀枝-張鍾桂花之繼承人）

            張壽源（即羅氏秀枝-張鍾桂花之繼承人）

            張瑛蘭（即羅氏秀枝-張鍾桂花之繼承人）


            張美玉（即羅氏秀枝-張鍾桂花之繼承人）

            莊泰成（即羅氏秀枝-鍾柘榴之繼承人）

            羅振邦  

            羅博仁  
            羅肇璋（即羅其養-羅高宗-羅建邦之繼承人）

            戴羅彩卿（即羅其養-羅高宗-羅建邦之繼承人）


            羅湘琳（即羅其養-羅高宗-羅建邦之繼承人）

            羅建勳（即羅其養-羅高宗之繼承人）

            羅建三（即羅其養-羅高宗之繼承人）


            賴羅妙美（即羅其養-羅高宗之繼承人）

            徐羅俊江（即羅其養-羅高宗之繼承人）

            洪陳秋銀（即羅其養-羅高宗-羅宮之繼承人）


            洪瑞鴻（即羅其養-羅高宗-羅宮之繼承人）

            洪藝家（即羅其養-羅高宗-羅宮之繼承人）


            羅達三（即羅其養-羅安國之繼承人）

            羅善彥（即羅其養-羅安國之繼承人）

            羅伸茂（即羅其養-羅安國之繼承人）

            林秋金（即羅其養-羅安國-羅聰成之繼承人）

            羅育修（即羅其養-羅安國-羅聰成之繼承人）

            羅智雄（即羅其養-羅安國-羅聰成之繼承人）

            羅永登（即羅其養-羅安國之繼承人）

            侯羅謹（即羅其養-羅安國之繼承人）

            黃羅秀麗（即羅其養-羅安國之繼承人）


            吳宗熹（即羅其養-羅安國-羅秀玉之繼承人）

            吳潔蓉（即羅其養-羅安國-羅秀玉之繼承人）

            吳慧蓉（即羅其養-羅安國-羅秀玉之繼承人）

            吳季蓉（即羅其養-羅安國-羅秀玉之繼承人）

            羅秀琴（即羅其養-羅安國之繼承人）

            羅惠子（即羅其養-羅安國之繼承人）


            羅秀華（即羅其養-羅安國之繼承人）



            羅家瑜（即羅其養-羅安靖-羅進鴻之繼承人）

            羅家雯（即羅其養-羅安靖-羅進鴻之繼承人）

            羅郁昕（即羅其養-羅安靖-羅進鴻之繼承人）

            羅凱文（即羅其養-羅安靖-羅敦弼之繼承人）



            羅慧真（即羅其養-羅安靖-羅敦弼之繼承人）


            林金枝（即羅其養-羅安靖-羅敦毅之繼承人）

            羅蔚祥（即羅其養-羅安靖-羅敦毅之繼承人）



            羅懷生（即羅其養-羅安靖-羅敦毅之繼承人）


            羅懿芳（即羅其養-羅安靖-羅敦毅之繼承人）



            羅淑儀（即羅其養-羅安靖-羅敦毅之繼承人）



            羅榮貴（即羅其養-羅安靖之繼承人）

            羅榮模（即羅其養-羅安靖之繼承人）


            羅榮洲（即羅其養-羅安靖之繼承人）

            羅榮鎮（即羅其養-羅安靖之繼承人）

            羅幸子（即羅其養-羅安靖之繼承人）

            羅貞貞（即羅其養-羅安靖之繼承人）

            羅妙琴（即羅其養-羅安靖之繼承人）


            黃正勝（即羅其養-羅安靖-羅妙芬之繼承人）

            黃世璋（即羅其養-羅安靖-羅妙芬之繼承人）

            陳燦珠（即羅其養-羅安輝-羅秀雄之繼承人）



            羅凱中（即羅其養-羅安輝-羅秀雄之繼承人）

            羅凱暘（即羅其養-羅安輝-羅秀雄之繼承人）


            羅凱俞（即羅其養-羅安輝-羅秀雄之繼承人）

            羅秀鵬（即羅其養-羅安輝-羅黃玉珍之繼承人）

            羅志豐（即羅其養-羅安輝兼羅黃玉珍之繼承人）

            羅瑞祥（即羅其養-羅安輝之繼承人）

            羅瑞勝（即羅其養-羅安輝之繼承人）

            羅淑敏（即羅其養-羅安輝之繼承人）

            羅采玥（即羅其養-羅安輝之繼承人）

            羅姵玲（即羅其養-羅安輝之繼承人）

            李文雄（即羅其養-李錦治之繼承人）

            方振瑞（即羅其養-方羅錦霞-方顯璋之繼承人）

            方振隆（即羅其養-方羅錦霞-方顯璋之繼承人）

            方韻筑（即羅其養-方羅錦霞-方顯璋之繼承人）


            方淑美（即羅其養-方羅錦霞之繼承人）

            方輝美（即羅其養-方羅錦霞之繼承人）



            方秀美（即羅其養-方羅錦霞之繼承人）



            何甄妮（即羅其養-羅安輝-羅蕙子之繼承人）



            何官儒（即羅其養-羅安輝-羅蕙子之繼承人）

            高培淞（即羅其養-羅安輝-羅蕙子之繼承人）

            高培庭（即羅其養-羅安輝-羅蕙子之繼承人）    

上  一  人 
法定代理人  高敬原  
            林淑婉  
被      告  陳素均（即羅其養-羅安靖-羅建鋐之繼承人）

            羅慕歆（即羅其養-羅安靖-羅建鋐之繼承人）    
                      住同上
            羅景暉（即羅其養-羅安靖-羅建鋐之繼承人）

            賴坤炎（即羅其養-羅安靖-羅建鋐之繼承人）

            賴國柱(即羅其養-賴蕭錦縀之繼承人）

            賴志成(即羅其養-賴蕭錦縀之繼承人）

            鄭賴春菊(即羅其養-賴蕭錦縀之繼承人）

            賴春燕(即羅其養-賴蕭錦縀之繼承人）

            林賴戀鳳(即羅其養-賴蕭錦縀之繼承人）

            賴玉滿(即羅其養-賴蕭錦縀之繼承人）

上列當事人間請求分割共有物事件，本院於民國111年4月20日言
詞辯論終結，判決如下：
　　主  文
一、被告鍾碧桃、丁鍾淑女、阮鍾碧連、張漢源、張壽源、張瑛
    蘭、張美玉、莊泰成應就被繼承人羅氏秀枝(即鍾羅秀枝）
    所遺坐落嘉義市○○段000地號土地應有部分6分之1辦理繼承
    登記。
二、被告羅肇璋、戴羅彩卿、羅湘琳、羅建勳、羅建三、賴羅妙
    美、徐羅俊江、洪陳秋銀、洪瑞鴻、洪藝家、羅達三、羅善
    彥、羅伸茂、林秋金、羅育修、羅智雄、羅永登、侯羅謹、
    黃羅秀麗、吳宗熹、吳潔蓉、吳慧蓉、吳季蓉、羅秀琴、羅
    惠子、羅秀華、羅家瑜、羅家雯、羅郁昕、羅凱文、羅慧真
    、林金枝、羅蔚祥、羅懷生、羅懿芳、羅淑儀、陳素均、羅
    慕歆、羅景暉、羅榮貴、羅榮模、羅榮洲、羅榮鎮、羅幸子
    、羅貞貞、羅妙琴、黃正勝、黃世璋、陳燦珠、羅凱中、羅
    凱暘、羅凱俞、羅秀鵬、羅志豐、羅瑞祥、羅瑞勝、羅淑敏
    、羅采玥、羅姵玲、何甄妮、何官儒、高培淞、高培庭、李
    文雄、方振瑞、方振隆、方韻筑、方淑美、方輝美、方秀美
    、賴坤炎、賴國柱、賴志成、鄭賴春菊、賴春燕、林賴戀鳳
    、賴玉滿應就被繼承人羅其養所遺坐落嘉義市○○段000地號
    土地應有部分6分之1辦理繼承登記。
三、兩造共有坐落嘉義市○○段000地號、面積138.11平方公尺土
    地，應予變價分割，所得價金由兩造按附表所示「應有部分
    比例」欄位分配。
四、訴訟費用由兩造按附表所示「訴訟費用負擔比例」欄位負擔
    。
    事實及理由
壹、程序事項：
一、分割共有物為固有必要共同訴訟，應由原告以其他共有人全
    體為被告，當事人始適格。次按訴狀送達後，原告不得將原
    訴變更或追加他訴，但該訴訟標的對於數人必須合一確定時
    ，追加其原非當事人之人為當事人者，或不甚礙被告之防禦
    及訴訟之終結者，不在此限；又原告於判決確定前，得撤回
    訴之全部或一部，民事訴訟法第255條第1項第5、7款、第26
    2條第1項分別定有明文。本件原告起訴時原列羅松年（已歿
    ）、羅氏秀枝（已歿）、羅其養（已歿）、羅博仁、財政部
    國有財產署為被告並聲明「請求判決坐落嘉義市○○段00號土
    地依應有部分比例變價分割。」歷經數次追加、撤回，最後
    將如附表編號1至5、7至8所示列為被告，並變更聲明為「⒈
    如附表編號2之被告應就被繼承人羅氏秀枝(即鍾羅秀枝）所
    遺坐落嘉義市○○段000地號土地（重測前為嘉義市○○段00地
    號土地，下稱系爭土地）應有部分6分之1辦理繼承登記。⒉
    如附表編號3之被告應就被繼承人羅其養所遺系爭土地應有
    部分6分之1辦理繼承登記。⒊兩造共有系爭土地、面積138.1
    1平方公尺土地，應予變價分割，所得價金由兩造按附表所
    示應有部分比例欄位分配。」核原告上開所為，均合於前開
    規定，自應准許。
二、被告張秀足即羅松年之遺產管理人、鍾碧桃、丁鍾淑女、阮
    鍾碧連、張漢源、張壽源、張瑛蘭、張美玉、莊泰成、羅振
    邦、羅肇璋、戴羅彩卿、羅湘琳、羅建勳、羅建三、賴羅妙
    美、徐羅俊江、洪陳秋銀、洪瑞鴻、洪藝家、羅達三、羅善
    彥、羅伸茂、林秋金、羅育修、羅智雄、羅永登、侯羅謹、
    黃羅秀麗、吳宗熹、吳潔蓉、吳慧蓉、吳季蓉、羅秀琴、羅
    惠子、羅秀華、羅家瑜、羅家雯、羅郁昕、羅凱文、羅慧真
    、林金枝、羅蔚祥、羅懷生、羅懿芳、羅淑儀、羅榮貴、羅
    榮模、羅榮洲、羅榮鎮、羅幸子、羅貞貞、羅妙琴、黃正勝
    、黃世璋、陳燦珠、羅凱中、羅凱暘、羅凱俞、羅秀鵬、羅
    志豐、羅瑞祥、羅瑞勝、羅淑敏、羅采玥、羅姵玲、李文雄
    、方振瑞、方振隆、方韻筑、方淑美、方輝美、方秀美、何
    官儒、高培淞、高培庭、陳素均、羅慕歆、羅景暉經合法通
    知，均未於言詞辯論期日到場，且核無民事訴訟法386條所
    列各款情事，爰依原告之聲請，由其一造辯論而為判決。
貳、實體事項：
一、原告主張：
　㈠系爭土地為兩造所共有，共有人之應有部分如附表所示，然
    如附表編號2之被告為羅氏秀枝(即鍾羅秀枝）之繼承人，迄
    今尚未辦理繼承登記，另如附表編號3之被告為羅其養之繼
    承人，迄今亦尚未辦理繼承登記，爰請求如附表編號2之被
    告應就被繼承人羅氏秀枝(即鍾羅秀枝）所遺系爭土地應有
    部分6分之1辦理繼承登記。如附表編號3之被告應就被繼承
    人羅其養所遺系爭土地應有部分6分之1辦理繼承登記。
　㈡兩造就系爭土地並未定有不分割之協議，系爭土地亦無依物
    之使用目的或依法令不能分割之情事，惟因共有人人數眾多
    無法達成協議分割。又系爭土地面積138.11平方公尺，如採
    原物分割方式，各共有人所得面積甚小而難以利用，既減損
    系爭土地共有人之權利，亦無益於社會整體經濟價值，如採
    變價分割，較可發揮土地合理使用之經濟效益。爰依民法第
    823條第1項前段規定提起本訴，請求變價分割系爭土地，分
    別按兩造應有部分比例分配價金等語。
　㈢並聲明：如主文第1、2、3項所示。
二、被告方面：
  ㈠被告財政部國有財產署、羅博仁、羅善彥、黃世璋、李文雄
    ，方淑美、方輝美、何甄妮、賴坤炎、賴國柱、賴志成、鄭
    賴春菊、賴春燕、林賴戀鳳、賴玉滿均曾到庭表示：同意分
    割，並同意變價分割等語。被告羅伸茂則於勘驗現場時表示
    ：希望賣掉等語。
  ㈡其餘被告均未於言詞辯論期日到場，亦未提出書狀作何聲明
    或陳述。
三、本院之判斷：　　
  ㈠按共有之不動產之共有人中有人死亡者，他共有人請求分割
    共有物時，為求訴訟之經濟起見，可許原告就請求繼承登記
    及分割共有物之訴合併提起，即以一訴請求該死亡之共有人
    之繼承人辦理繼承登記，並請求該繼承人於辦理繼承登記後
    ，與原告及其餘共有人分割共有之不動產（最高法院70年第
    2次民事庭會議決議㈡參照）。查系爭土地（重測前地號為嘉
    義市○○段00地號、面積為141平方公尺；重測後地號為嘉義
    市○○段000地號、面積為138.11平方公尺）為原告及被告等
    人共有（共有情形如附表所示），其中共有人羅氏秀枝（即
    鍾羅秀枝）於74年1月20日死亡，其繼承人及再轉繼承人為
    附表編號2所示被告鍾碧桃等人，均未聲請拋棄繼承；另共
    有人羅其養於昭和6年6月25日死亡，其繼承人及再轉或代位
    繼承人為附表編號3所示被告羅肇璋等人，均未聲請拋棄繼
    承；且羅氏秀枝、羅其養之繼承人皆迄未就被繼承人羅氏秀
    枝、羅其養於系爭土地應有部分辦理繼承登記，業據原告提
    出系爭土地之土地登記第一類謄本、被繼承人羅氏秀枝、羅
    其養之繼承系統表、手抄謄本、除戶謄本、戶籍謄本及家事
    事件（繼承事件）公告查詢結果為證，並有被告國有財產署
    提出重測後系爭土地查詢資料在卷可佐，並經本院調取本院
    79年度繼字第49號卷宗、92年度繼字第364號卷宗、92年度
    繼字第650號卷宗、99年度繼字第820號卷宗、106年度繼字
    第1467號卷宗、107年度繼字第1365號卷宗、107年度繼字第
    1421號卷宗及臺灣臺中地方法院107年度司繼字第2133號卷
    宗核閱屬實。依上開說明，原告請求如主文第1、2項所示，
    為有理由，應予准許。
  ㈡按各共有人，除法令另有規定外，得隨時請求分割共有物，
    但因物之使用目的不能分割或契約訂有不分割之期限者不在
    此限，民法第823條第1項定有明文。查本件原告起訴主張系
    爭土地為兩造所共有，應有部分分別如附表「應有部分比例
    」欄所示，並無因物之使用目的不能分割之情形，兩造間亦
    無不予分割之約定，且部分被告未到庭，顯無法就分割方法
    達成協議等情，有前揭土地登記謄本及歷次言詞辯論筆錄可
    佐，是原告訴請裁判分割系爭土地，於法並無不合，應予准
    許。
  ㈢按共有物之分割，依共有人協議之方法行之。分割之方法不
    能協議決定，或於協議決定後因消滅時效完成經共有人拒絕
    履行者，法院得因任何共有人之請求，命為下列之分配：一
    、以原物分配於各共有人。但各共有人均受原物之分配顯有
    困難者，得將原物分配於部分共有人。二、原物分配顯有困
    難時，得變賣共有物，以價金分配於各共有人；或以原物之
    一部分分配於各共有人，他部分變賣，以價金分配於各共有
    人，民法第824條第1項、第2項定有明文。又定共有物分割
    之方法，應斟酌各共有人之意願、利害關係、共有物之價格
    、利用價值及分割後各部分之經濟價值與其應有部分之比值
    是否相當而為適當之分配，始能謂為適當而公平(最高法院9
    4年度台上字第1149號裁判意旨參照)。經查：
　⒈系爭土地為不規則形，東側有圍牆圍起，裡面雜草叢生、雜
    木數株，長久未使用，除東臨2米巷道外，其餘臨地均蓋有
    建物等情，有地籍圖謄本、本院110年8月27日勘驗筆錄及現
    場照片可佐（見本院卷3第111至117、155至169頁）。
　⒉本院審酌系爭土地面積重測後為138.11平方公尺，面積不大
    ，且為不規則形，而共有人近百人，於本件審理中亦無共有
    人表示有維持共有之意願，如為原物分割，將使土地細分不
    利於使用。若採原告之方案，將系爭土地整筆變賣，以價金
    分配於共有人，並不發生土地細分之情形，且基於市場自由
    競爭，可使兩造取得符合通常買賣交易水準之變價利益，對
    於兩造均屬有利。又縱予以變價分割，兩造仍得依其個人對
    系爭土地之利用情形、在感情上或生活上是否有密不可分之
    依存關係，暨評估自身之資力等各項後，自行決定是否參與
    競標或行使共有人優先承買之權利，而得以單獨取得系爭土
    地所有權，較有利於共有人。因此，本院綜合上情，並考量
    系爭土地位置、面積、使用情形、經濟效用及兩造意願、利
    益等一切情形，認系爭土地以原物分割顯有困難，而以變價
    分割，將所得價金依兩造應有部分比例分配，對兩造並無任
    何不利益，應屬允當之分割方案，爰判決如主文第3項所示
    。
四、訴訟費用負擔之依據：民事訴訟法第80條之1、第85條第2項
    。按因共有物分割、經界或其他性質上類似之事件涉訟，由
    敗訴當事人負擔訴訟費用顯失公平者，法院得酌量情形，命
    勝訴之當事人負擔其一部，民事訴訟法第80條之1定有明文
    。本件雖然准許原告的請求分割系爭土地，但是分割方法是
    法院考量全體共有人之利益，原告既然是共有人，亦同受其
    利，所以訴訟費用應該由兩造依附表「訴訟費用負擔比例」
    欄所示之比例負擔，比較公平，爰判決如主文第4項所示。
中　　華　　民　　國　　111 　年　　5 　　月　　4 　　日
                  臺灣嘉義地方法院嘉義簡易庭
                                  法　官　周欣怡
以上正本係照原本作成。
如對本判決上訴，須於判決送達後20日內向本庭（嘉義市文化路
308之1號）提出上訴狀（均須按他造當事人之人數附繕本）。如
委任律師提起上訴者，應一併繳納上訴審裁判費。
中　　華　　民　　國　　111 　年　　5 　　月　　4 　　日
                                  書記官  葉芳如
附表：　　　　　　　　　　　　　　　　　
編號 共有人 應有部分比例 訴訟費用負擔比例 1 張秀足即羅松年之遺產管理人 1/6 1/6 2 鍾碧桃、丁鍾淑女、阮鍾碧連、張漢源、張壽源、張瑛蘭、張美玉、莊泰成（均即羅氏秀枝之繼承人） 公同共有1/6（被繼承人羅氏秀枝） 連帶負擔1/6 3 羅肇璋、戴羅彩卿、羅湘琳、羅建勳、羅建三、賴羅妙美、徐羅俊江、洪陳秋銀、洪瑞鴻、洪藝家、羅達三、羅善彥、羅伸茂、林秋金、羅育修、羅智雄、羅永登、侯羅謹、黃羅秀麗、吳宗熹、吳潔蓉、吳慧蓉、吳季蓉、羅秀琴、羅惠子、羅秀華、羅家瑜、羅家雯、羅郁昕、羅凱文、羅慧真、林金枝、羅蔚祥、羅懷生、羅懿芳、羅淑儀、陳素均、羅慕歆、羅景暉、羅榮貴、羅榮模、羅榮洲、羅榮鎮、羅幸子、羅貞貞、羅妙琴、黃正勝、黃世璋、陳燦珠、羅凱中、羅凱暘、羅凱俞、羅秀鵬、羅志豐、羅瑞祥、羅瑞勝、羅淑敏、羅采玥、羅姵玲、何甄妮、何官儒、高培淞、高培庭、李文雄、方振瑞、方振隆、方韻筑、方淑美、方輝美、方秀美、賴坤炎、賴國柱、賴志成、鄭賴春菊、賴春燕、林賴戀鳳、賴玉滿（均即羅其養之繼承人） 公同共有1/6（被繼承人羅其養） 連帶負擔1/6 4 羅振邦 1/6 1/6 5 原告羅清仁 1/12 1/12 6 羅博仁 1/12 1/12 7 財政部國有財產署 1/6 1/6